臺灣新竹地方法院交通事件裁定　　　　 100年度交聲字第64號
原處分機關　交通部公路總局新竹區監理所新竹市監理站
異　議　人
即受處分人　劉聚成
上列異議人即受處分人因違反道路交通管理處罰條例案件，對於
交通部公路總局新竹區監理所新竹市監理站於民國100 年1 月11
日所為之裁決處分（竹監新四字第裁51-Z00000000號裁決書）聲
明異議，本院裁定如下：
    主  文
原處分撤銷。
劉聚成汽車駕駛人，駕駛汽車經測試檢定酒精濃度超過規定標準
，處罰鍰新臺幣肆仟伍佰元，並應吊扣其小型車普通駕駛執照壹
年及接受道路交通安全講習。
    理  由
一、原處分意旨略以：異議人即受處分人劉聚成（下稱異議人）
    於民國98年11月27日20時至翌日0 時許，明知已因服用酒類
    ，控制力及注意力已達不能安全駕駛動力交通工具之程度，
    詎仍駕駛車號3920-HK 號，屬於動力交通工具之自用一般小
    客車上路，嗣於同年月28日凌晨1 時18分許，行經新竹市○
    道一號高速公路北向93.5公里處時，為執行巡邏勤務之員警
    攔車盤查，並測得其呼氣酒精濃度達0.55MG/L，認有酒後駕
    車之違規行為而依法舉發，並由原處分機關於100 年1 月11
    日以竹監新四字第裁51-Z00000000號違反道路交通管理事件
    裁決書（下稱裁決書），依道路交通管理處罰條例第35條第
    1 項第1 款規定，裁處新臺幣（下同）3 萬4 千5 百元罰鍰
    ，並吊扣其小型車普通駕駛執照12個月及施以道路交通安全
    講習，且於99年2 月4 日已執行吊扣上開駕駛執照等語。
二、本件異議人聲明異議意旨略以：我酒後駕車已經遭新竹地檢
    署為緩起訴處分，並已期滿，我也已向財團法人創世社會福
    利基金會附設新竹市私立創世清寒植物人安養院捐款3 萬元
    ，我自問心存僥倖的心態不可有，想起當晚酒駕行為可能危
    害眾多行人及累及其家庭，深深覺得自己的表現對不起社會
    大眾及家人的期盼，因此在此段期間除不飲酒外，於社交場
    合亦千交待萬交待周遭友人開車絕對不可飲酒，並以自身經
    歷告誡友人不可有心存僥倖心態，而因為個人行為可能傷害
    到其後好幾個家庭的幸福，這是危害到其他家庭一輩子幸福
    的事情，且自我要求未來絕對不再犯相同錯誤，也要求自己
    認真做事來彌補所犯的錯誤，請念在我是初犯，且深具悔意
    ，現在正處於為事業及家庭辛苦努力階段中，請求將我捐贈
    的3 萬元抵扣罰緩，以減輕一點點負擔，迨我經濟負擔較輕
    鬆時，定會為社會再多盡一份心力，爰此聲明異議等語。
三、本件異議人酒後駕車之違規行為單一，而罰鍰、吊扣駕駛執
    照及施以道路交通安全講習等法律效果（處罰效果）與違規
    行為之存否俱無從分離，且聲明異議係由法院審查受處分人
    所涉之違規事實是否成立，及原處分所適用之法條是否正確
    、裁罰是否適當，是為貫徹司法審查作用，並避免法院嗣認
    定駕駛人並無交通違規行為，惟駕駛人卻已遭原處分機關裁
    處罰鍰、吊扣駕駛執照及施以道路交通安全講習等確定之不
    合理現象，本院自應就罰鍰、吊扣駕駛執照及施以道路交通
    安全講習等法律效果予以審理，且於對原處分失當時，應自
    為處分，並就罰鍰、吊照及安全講習等處罰效果，宜為一併
    重新諭知（臺灣高等法院所屬法院98年法律座談會刑事類提
    案第23號研討結果意旨參照），合先指明。
四、按汽車駕駛人，駕駛汽車經測試檢定酒精濃度超過規定標準
    者，處1 萬5 千元以上6 萬元以下罰鍰，並當場移置保管該
    汽車及吊扣其駕駛執照1 年；因而肇事致人受傷者，並吊扣
    其駕駛執照2 年；致人重傷或死亡者，吊銷其駕駛執照，並
    不得再考領，道路交通管理處罰條例第35條第1 項第1 款定
    有明文。又汽車駕駛人，有道路交通管理處罰條例第35條第
    1 項規定之情形者，應接受道路交通安全講習，同條例第24
    條第1 項第2 款亦有明定。惟按一行為同時觸犯刑事法律及
    違反行政法上義務規定者，依刑事法律處罰之，但其行為應
    處以其他種類行政罰或得沒入之物而未經法院宣告沒收者，
    亦得裁處之；前項行為如經不起訴處分或為無罪、免訴、不
    受理、不付審理之裁判確定者，得依違反行政法上義務規定
    裁處之，行政罰法第26條定有明文。此乃明定對於人民違反
    公法上義務之行為，除因處罰之性質與種類不同，必須採用
    不同方法而為併合處罰，以達行政目的所必要者外，不得重
    複處罰之原則，以落實司法院大法官釋字第503 號解釋揭示
    「一行為不得重複處罰」之現代民主法治國家之基本原則，
    並依其立法理由所載：「一行為同時觸犯刑事法律及違反行
    政法上義務規定時，由於刑罰與行政罰同屬對不法行為之制
    裁，而刑罰之懲罰作用較強，故依刑事法律處罰，即足資警
    惕時，實無為一事二罰再處行政罰之必要。且刑事法律處罰
    ，由法院依法定程序為之，較符合正當法律程序，應予優先
    適用。但罰鍰以外之沒入或其他種類行政罰，因兼具維護公
    共秩序之作用，為達行政目的，行政機關仍得併與裁處」。
    是以，倘汽車駕駛人以單一酒後駕駛汽車行為，經測試酒精
    濃度超過規定標準，而同時涉有刑法第185 條之3 公共危險
    罪嫌時，道路交通管理處罰機關除有行政罰法第26條第1 項
    但書得處以其他種類行政罰者之情形，而得裁處其他種類行
    政罰外，關於罰鍰部分，應依行政罰法26條第1 項前段及道
    路交通管理處罰條例第10條規定移送地方法院檢察署處理。
    次按，檢察官依刑事訴訟法第253 條之1 規定所為之緩起訴
    處分，不論是向公益團體繳納捐款或提供勞務，均係課予受
    處分人為一定之負擔；其命受處分人為金錢給付部分，並得
    為民事強制執行名義，受處分人因緩起訴處分而剝奪其財產
    權，主觀上此一金錢給付義務具有強制性、懲罰性，性質上
    已與罰金無異；而向公益團體、地方自治團體或社區提供義
    務勞務部分，雖非刑法所設之刑罰種類，但此種勞動刑仍屬
    對受處分人自由權利之剝奪，猶如刑事處罰中之拘役等自由
    刑（強制於一定時間內為義務勞務而無法自由選擇行動、工
    作），效果無異於刑事懲罰。是以緩起訴處分所為，不論是
    金錢給付、勞務提供，雖均不屬「刑罰」性質，但實質上均
    係對受處分人的制裁，並造成受處分人名譽、自由、財產等
    權利不利的影響；況且緩起訴僅為「暫時之不起訴」，如受
    處分人不能履行緩起訴所附加之負擔，檢察官仍應撤銷緩起
    訴，並依法訴追。是以受處分人經由履行緩起訴處分所附條
    件，即得免遭檢察官啟動聲請簡易判決處刑或起訴程序，顯
    具有替代刑罰之效果，廣義而言，應屬「實質刑事法律處罰
    」，而有行政罰法第26條第1 項一事不二罰規定之適用。
五、本件異議人於上揭時地酒後駕駛前開車輛，於前揭時地經警
    對其以酒精檢測，發現其呼氣中酒精濃度高達每公升0.55毫
    克（MG\L）之情，業經臺灣新竹地方法院檢察署檢察官以98
    年度速偵字第2326號為緩起訴處分，緩起訴期間為1 年，並
    命異議人向財團法人創世社會福利基金會附設新竹市私立創
    世清寒植物人安養院支付3 萬元，異議人已於99年1 月28日
    如數支付完迄，該緩起訴處分於99年1 月4 日確定並已於10
    0 年1 月3 日緩起訴期滿等情，有前開緩起訴處分書、臺灣
    高等法院檢察署99年度上職議字第185 號處分書、臺灣高等
    法院被告前案紀錄表及臺灣新竹地方法院檢察署100 年2 月
    21日竹檢家執法99緩324 字第04663 號函等附卷可參（本院
    卷第7 、18、19、26頁）。又異議人因上開酒後駕車案件，
    而有「汽車駕駛人酒精濃度超過規定標準（每公升0.4-0.55
    毫克）」之違規，依道路交通管理處罰條例第35條第1 項第
    1 款、第24條第1 項第2 款規定，裁處罰鍰3 萬9 千5 百元
    ，吊扣小型車普通駕駛執照12個月，並應參加道路交通安全
    講習等節，亦有本件舉發違反道路交通管理事件通知單及裁
    決書、呼氣酒精濃度測定值列印單附卷可稽（本院卷第8 、
    11、22、25頁），是異議人上開酒後駕車違規並遭裁罰等事
    實已明，堪以認定。惟查茲就原處分所為裁罰是否適法妥當
    ，分別論述如后。
六、關於罰鍰部分：
  (一)刑事訴訟法第253 條之1 所指之緩起訴處分，其中檢察官命
    被告為金錢給付部分，得為民事強制執行名義，受處分人因
    上開緩起訴處分而剝奪其財產權，且前揭金錢給付義務亦具
    有強制性、懲罰性，雖不若易科罰金係以支付金錢作為自由
    刑之替代，惟經由緩起訴處分條件之履行使其免於遭檢察官
    發動起訴程序，仍具有替代刑罰之效果，廣義而言，應屬前
    揭所稱之「實質刑事法律處罰」，而有行政罰法第26條第1
    項「一事不二罰」規定之適用，業如前述。
  (二)至原處分機關援引之交通部95年7 月17日交路字第09500069
    86號函釋雖略以：法務部行政罰法諮詢小組第一次會議紀錄
    已明確結論「緩起訴者乃附條件的不起訴處分，亦即是不起
    訴的一種」在案，當依該部上開函釋結論及行政罰法第26條
    第2 項規定辦理等語。惟刑事訴訟法第253 條之1 第1 項係
    91年2 月8 日增訂，行政罰法則於94年2 月5 日公布，制定
    在後之行政罰法第26條第2 項僅臚列不起訴處分或無罪、免
    訴、不受理、不付審理之裁判確定者，而未將緩起訴處分納
    入，應係立法者有意排除，而非法律漏洞。且緩起訴處分既
    非不能證明受處分人之犯罪事實，且有支付一定金額或提供
    義務勞務之實質處罰，已產生實質刑罰之效果，自與行政罰
    法第26條第2 項列舉之不起訴處分等情形迥然有別，是仍無
    從遽為比擬而為相同之處置。否則，刑事被告經法院循審判
    程序判處罰金或得以易科罰金之拘役或有期徒刑，均得援用
    行政罰法第26條第1 項之規定，免於處以行政秩序罰之雙重
    不利益；至於藉由緩起訴處分而節省司法資源者，在基於實
    質懲罰目的而其財產權、自由權遭受剝奪之餘，卻仍需繳納
    一定金額之行政罰鍰，其結果勢必降低受處分人（即刑事被
    告）接受緩起訴處分之意願，造成反噬緩起訴處分替代繁複
    刑事審判程序之制度性機能。準此以言，制定在後之行政罰
    法第26條第2 項既未將緩起訴處分列舉其中，本於保障人民
    基本權及「法律明示其一排除其他」、「例外規定從嚴解釋
    」之法理暨前揭說明，自不能將條文中「不起訴處分」之範
    圍，擴及於性質並不相同之「緩起訴處分」。遑論各機關依
    其職掌就有關法規為釋示之行政命令，非中央法規標準法第
    2 條、第3 條之法律（法、律、條例、通則）、命令（規程
    、規則、細則、辦法、綱要、標準、準則），不具有法的拘
    束力，法官於審判案件時，固可予以引用，但仍得依據法律
    ，表示適當之不同見解，並不受其拘束；司法行政機關所發
    司法行政上之命令，如涉及審判上之法律見解，僅供法官參
    考，法官於審判案件時，亦不受其拘束（司法院釋字第216
    號解釋亦同此意旨）。是上開交通部函釋及法務部行政罰法
    諮詢小組第一次會議紀錄，關於此部份之意見，與本院認定
    不同，對本件自不生拘束力，併此敘明。
  (三)另按於94年12月28日修正公布，並自95年7 月1 日施行之道
    路交通管理處罰條例第35條第8 項規定：「…前項（指有酒
    精濃度超過規定標準而駕駛車輛等情形）汽車駕駛人，經裁
    判確定處以罰金低於本條例第92條第3 項所訂最低罰鍰基準
    規定者，應依本條例裁決繳納不足最低罰鍰之部分」，上開
    道路交通管理處罰條例第35條第8 項之規定，核屬行政罰法
    第26條第1 項之特別規定。又酒後駕車經檢察官為緩起訴處
    分，並命被告向公益團體捐款或提供義務勞務者，被告係履
    行檢察官為緩起訴處分命令，此等命令名義上雖非刑罰，但
    仍是一種特殊的處遇措施，造成被告之財產減少或義務增加
    ，性質上亦屬干預人民自由之處分，與刑事制裁無異，實質
    上為刑事處罰。故檢察官為緩起訴處分並命向公益團體捐款
    者，其捐款解釋上亦屬道路交通管理處罰條例第35條第8 項
    所定之罰金，監理機關雖不得再為行政裁罰，惟若行為人所
    支付之緩起訴處分金，未達道路交通管理處罰條例第92條第
    3 項所訂最低罰鍰基準規定者（依違反道路交通管理事件統
    一裁罰基準表之規定，駕駛人違反處罰條例第35條第1 項第
    1 款之規定，其吐氣所含酒精濃度超過每公升0.4 毫克以上
    未滿0.55毫克者，小型車之最低罰鍰為3 萬4 千5 百元），
    依該條例第35條第8 項之規定，即須補繳不足最低罰鍰之部
    分，始為適法（臺灣高等法院暨所屬法院97年法律座談會刑
    事類提案第39號研討結果意旨參照）。
  (四)查本件異議人因上開酒後駕車之行為，涉犯刑法第185 條之
    3 之公共危險罪，經臺灣新竹地方法院檢察署檢察官為上開
    緩起訴處分，其期間為1 年，異議人應支付前開緩起訴處分
    金3 萬元，上開緩起訴處分後經確定，且異議人已如數支付
    完迄，上開緩起訴處分並已期滿等情，業如前述。是本件異
    議人雖於裁決書上所載時、地酒後駕車，而有違反道路交通
    管理處罰條例第35條第1 項第1 款規定之違規行為，惟異議
    人上開酒後駕車之行為，係屬同時觸犯刑事法律及違反行政
    法上義務規定之行為，且前經緩起訴處分確定，緩起訴期間
    並已屆滿，異議人確定不會再受刑事訴追及處罰。又本件異
    議人違規日期在98年11月28日，在道路交通管理處罰條例第
    35條第8 項規定修正生效後，而異議人前已支付3 萬元緩起
    訴處分金，已產生實質刑罰之效果，則揆諸上開行政罰法第
    26條、道路交通管理處罰條例第35條第8 項規定與前揭說明
    ，原處分機關對異議人上開酒後駕車之違規行為，就裁處罰
    鍰部分，即應扣除異議人依檢察官緩起訴處分支付之3 萬元
    ，而就差額部分即4 千5 百元予以裁罰（本件異議人酒後騎
    乘機車，經測得呼氣酒精濃度為每公升0.55毫克，參酌道路
    交通管理處罰條例第92條第4 項及違反道路交通管理事件統
    一裁罰基準表之規定，其最低罰鍰為3 萬4 千5 百元，扣除
    異議人依檢察官緩起訴處分支付之3 萬元，尚應處以罰鍰4
    千5 百元），始符情理之平。是原處分機關就裁處異議人罰
    鍰3 萬4 千5 百元部分，尚有未洽。
七、吊扣駕駛執照及道路交通安全講習部分：
  (一)吊扣駕駛執照及道路交通安全講習為罰鍰以外之其他種類之
    行政罰，兼具維護公共秩序之作用，均係為達成遏止酒後駕
    車之不法行為，維護道路交通用路權人之安全法益等行政目
    的所必要之罰鍰以外之其他種類行政罰，為達行政目的，衡
    諸行政罰法第26條第1 項但書規定及前揭說明，原處分機關
    仍得予以裁處，並未違反「一事不二罰」之規定，故此部分
    之裁處並無違誤。又異議人違規當時係酒後駕車，則原處分
    機關依道路交通管理處罰條例第35條第1 項第1 款、第24條
    第1 項第2 款規定，對異議人裁處吊扣駕駛執照12個月，並
    應參加道路交通安全講習，經核與法相符，並無違誤。
  (二)又道路交通管理處罰條例第87條第1 項規定：「受處分人不
    服第8 條主管機關所為之處罰，得於接到裁決書之翌日起20
    日內，向管轄地方法院聲明異議。」此條文中所謂之「處罰
    」，應指包括對受處分人裁處之違規事實是否正當，及裁罰
    所引用之法條是否適當而言，蓋此二者有不可分離之關係，
    即聲明異議應以交通違規行為為標的，非以處罰項目為範圍
    。是本件異議人酒後駕車只有一個交通違規行為，雖異議人
    僅就處罰項目中之罰鍰部分提起異議，其餘部分（吊扣駕照
    及應參加道路交通安全講習部分）並未提及，然其餘處罰項
    目與其交通違規行為是否存在既無從分離，且為貫徹司法審
    查之一致性，本院自應併予審理，亦併敘明。
  (三)又異議人上開同一酒醉駕車違規行為，依上開法規而應處以
    吊扣駕駛執照1 年之部分，吊扣期間係於99年2 月4 日起至
    100 年2 月3 日止，現已執行完畢等情，有上開裁決書處罰
    主文欄註記「（汽車駕駛執照已自99年2 月4 日起吊扣壹年
    ）」在卷可稽（本院卷第11頁），此部分原處分機關自毋庸
    再予以執行，附此敘明。
八、綜上所述，本件異議人於飲酒後駕車之行為，違反道路交通
    管理處罰條例第35條第1 項第1 款規定，依同條例第24條第
    1 項第2 款及違反道路交通管理事件統一裁罰基準表之規定
    ，應裁處罰鍰4 千5 百元、吊扣小型車普通駕駛執照1 年及
    應參加道路交通安全講習。是異議人就罰鍰3 萬4 千5 百元
    部分聲明異議，非無理由。從而，原處分機關裁罰異議人罰
    鍰3 萬4 千5 百元之處分即有不當，自應將原處分全部撤銷
    ，另為裁定如主文第2 項所示。
據上論結，依道路交通管理處罰條例第87條第2 項、第35條第1
項前段、第1 項第1 款、第8 項及第24條第1 項第2 款，道路交
通事件處理辦法第19條前段、第20條，裁定如主文。
中    華    民    國   100    年    4     月    6     日
                    交通法庭    法  官  林建鼎
以上正本證明與原本無異。
如不服本裁定，應於送達後5 日內向本院提出抗告狀（須附繕本
）。
中    華    民    國   100    年    4     月    6     日
                                書記官  黃伊婕